【裁判字號】    90,上易,956
【裁判日期】    900612
【裁判案由】    妨害自由
【裁判全文】
臺灣高等法院臺中分院刑事判決                      九十年度上易字第九五六號
    上  訴  人
    即  被  告  丁○○
右上訴人，因被告妨害自由案件，不服臺灣臺中地方法院九十年度易字第二四號，中
華民國九十年三月十九日第一審判決（起訴案號：臺灣臺中地方法院檢察署八十九年
度偵字第一七０八八號），提起上訴，本院判決如左：
    主  文
原判決撤銷。
丁○○共同以脅迫使人行無義務之事，處有期徒刑肆月，如易科罰金，以參佰元折算
壹日。
    事  實
一、丁○○係設在臺中市○○路○段六九六號二十一樓之一，長鴻保險代理人股份有
    限公司（下稱長鴻公司）之負責人，因長鴻公司之員工乙○○、丙○○離職，無
    意放棄前所招攬保險之續年（即首年以外）招攬保險服務費，丁○○主觀上認為
    乙○○、丙○○無權領取該部分服務費，雙方就支領服務費發生爭執，嗣後雙方
    約定於民國（下同）八十九年九月二十八日下午，在長鴻公司上址洽談，丁○○
    為使乙○○、丙○○就範，乃通知與此事本無關係之不詳姓名年籍成年男子多人
    （八人以上），於八十九年九月二十八日十六時許至上址，並基於共同之犯意聯
    絡，在乙○○、丙○○與丁○○討論發生爭執時，使該等不詳姓名年籍成年男子
    多人圍上前來，作如不按丁○○意思解決，將對乙○○、丙○○有所不利狀 (乙○○、丙○○尚未達遭剝奪行動自由之程度），丁○○則取出載明乙○○、丙○○同意放棄向長鴻公司支領續年之招攬保險服務費之「續期發放同意書」，要求
    乙○○、丙○○接受並簽名其上，以示承諾該書面內容，本無承諾丁○○所提前
    開書面內容義務之乙○○、丙○○二人，受此脅迫，不得不行該無義務之事，遂
    在丁○○所提出之上開書面簽名，方得離去。
二、案經乙○○、丙○○訴由臺中市警察局第五分局報請臺灣臺中地方法院檢察署檢
    察官偵查起訴。
    理  由
一、訊據上訴人即被告（下稱被告）丁○○，固坦承有於上開時地，與告訴人乙○○
    丙○○二人，商談服務費計算之情事，惟矢口否認有妨害自由之犯行，並於原審
    及本院先後辯稱：其並無脅迫告訴人之情事，被告與告訴人乙○○、丙○○商談
    間，適有被告之朋友在場，惟係被告之友人碰巧至該處，並非被告請該等人幫忙
    ，該棟大樓有許多公司之人員在上班，告訴人如受脅迫，自可請求旁人幫忙報案
    。且依保險業慣例，告訴人乙○○、丙○○已離職，本不得支領續年佣金，長鴻
    公司尚須處理後續程序，被告不必以脅迫方式脅迫告訴人放棄，更不可能在長鴻
    公司有不法舉動云云。惟查：
(一)右開犯行，業據被害人乙○○、丙○○，於警訊中及偵查中、原審及本院審理時
    先後指訴歷歷，互核所供情節相符，並有告訴人所提「續期發放同意書」在卷可
    稽，經核與長鴻公司原先之員工即證人張雅婷於偵查中所證述情節，亦屬相符（
    參見偵查卷二十頁），可見告訴人上開指訴，尚非無憑，已堪採信。又證人張雅
    婷，於原審到庭證稱「當天被告外出前跟我說如果告訴人二人提早來要打電話跟
    他說，還說他會有二名朋友先上來，後來被告二名朋友來後，被告也回來，我去
    廁所完進去後，告訴人已經到了，魏鳳姿、魏鳳娟也在場，被告二名朋友其中一
    個以電話說『你們可以上來』後，又來了十幾個人，等他們通通上來，魏鳳姿就
    將門關上，以前都沒有關門，可能因為鄰居都在看，討論過程中告訴人對合約不
    太能接受而有爭執，被告、被告的二名朋友及後來的朋友就慢慢圍住，後來全部
    人都坐在沙發，坐不下就站在旁邊看，其中有人說今天要將事情圓滿解決，被告
    最先上來的二名朋友其中一名說簽一簽就可以走」等語在卷（參見原審卷三三頁
    ），被告於警訊時亦坦承有請來八位友人到場助陣云云，並於偵審中不否認該日
    其有多位朋友前來泡茶，並因其朋友之電話而另有其他多人上樓在辦公室內坐在
    一塊之情事，可見證人張雅婷上開之證稱，核與事實相符，自堪採為被告不利之
    認定。況告訴人如自認不能再領該續期服務費，何須離職後主動找被告協商爭執
    ，且在爭執未有明確結果前，先行簽署該同意書，明顯與常情有悖，是被告於本
    院辯稱該張雅婷之證言不可採云云，難以採信。
(二)證人即該長鴻公司員工魏鳳姿，於原審時證稱「當時被告那二名朋友也有加入簽
    同意書的談話，當天被告的那二名朋友又有朋友來找，大約有六、七個人上來，
    是在告訴人上來之後，那六、七人並沒有加入談同意書的事，也沒有跟告訴人講
    話，也沒有坐在一起，他們是要找被告那二名朋友」、「依保險公司規定，離職
    人員根本不能再支領傭金，且當天只有五人，即告訴人二人、被告、被告二名朋
    友在沙發談，其他人都沒坐沙發而在裡面喝茶，我只聽到被告最早上來的二名朋
    友其中一名說不要那麼激動，今天最主要要將事情解決」等語（參見原審卷三二
    、三四頁），對照上開張雅婷之證詞，堪認與事件無關之被告友人確有參與介入
    被告與告訴人乙○○、丙○○之前開爭執，至為明顯，該兩證人就何時將辦公室
    之門關上，其原因為何等等，雖有不同之證述，但已無礙上開之認定。茲告訴人
    乙○○二人既無邀集他人對被告有施暴之情事，被告卻任令與事件無關之多人參
    與雙方上開之重大爭執，且任使與事件無關係之八名以上人員在雙方討論時同時
    在該辦公室內，難信有何正當之理由，告訴人乙○○二人指證被告夥同不詳姓名
    年籍成年男子多人脅迫告訴人乙○○、丙○○，應堪信為真實。且證人魏鳳姿雖
    於原審證述被告並無夥同不詳姓名年籍成年男子為脅迫等情節，惟伊係被告女友
    之堂妹，業據被害人丙○○指稱在卷，證人魏鳳姿亦不爭執有此等關係，是伊上
    開證詞部分，不免有偏頗之虞，尚難遽信。又告訴人乙○○、丙○○在民事權利
    上得否領取續期佣金，因告訴人乙○○、丙○○與被告涉有主觀認知不同之差異
    ，被告為排除其爭執，仍有可能以強制手段為之，被告辯稱不必如此，觀諸社會
    每有以不當暴力維護權利者之情形，足見被告上開辯解云云，不足採取。綜上所
    述，被告上開所辯，無非係卸責之詞，難以採信，其上開犯行，要堪認定。
二、核被告所為，係犯刑法第三百零四條第一項之強制罪。被告與上開不詳姓名年籍
    成年男子多人，對於犯罪之實施，有犯意聯絡及行為分擔，均為共同正犯。被告
    及上開不詳姓名年籍成年男子多人，以一脅迫致使被害人乙○○、丙○○二人受
    害，係以一行為觸犯二個刑法第三百零四條第一項之罪罪名，為想像競合犯，應
    依刑法第五十五條規定，從一重之罪處斷。原審經審理結果，認被告罪證明確，
    予以論科，固非無見。但查，被告上開所為，尚非有嚴重之強制手段介入，且係
    在被告辦公室之公開場所，告訴人如認其等權益受損，亦可另行民事請求，則被
    告上開犯罪所生危害應非重大，原審遽量處被告有期徒刑六月，自有失入之嫌，
    顯有未洽。被告提起上訴，否認有上開犯行，難認有理由，但原判決既有上開可
    議，即屬無可維持，應由本院撤銷改判。且查，被告犯罪後，刑法第四十一條得
    易科罰金之法定最重本刑，已由三年提高至五年，該法條並修正公布為兩項，並
    於九十年一月十日公布，於同月十二日生效施行，而刑法第二條第一項所謂法律
    變更，係指有關論罪科刑所適用法律之一切刑罰法律變更而言，且所謂變更係指
    修正、廢止或另定特別法，是該第四十一條內容既有變更，且與本件被告得易科
    罰金有關，自應認係法律變更，則經比較新舊法之規定，新法並無不利被告，自
    應逕適用新法。爰審酌被告犯罪之動機、智識程度、手段、對被害人乙○○、丙○○所生危害及其犯罪後態度等一切情狀，量處如主文第二項所示之刑，並依法
    諭知易科罰金之折算標準，以示懲儆。
據上論斷，應依刑事訴訟法第三百六十九條第一項前段、第三百六十四條、第二百九
十九條第一項前段，刑法第二條第一項前段、第二十八條、第三百零四條第一項、第
五十五條、第四十一條第一項、罰金罰鍰提高標準條例第一條前段、第二條，判決如
主文。
本案經檢察官甲○○到庭執行職務
中      華      民      國    九十    年      六      月      十二      日
                                臺灣高等法院臺中分院刑事第二庭
                                      審判長法  官  羅  禮  政
                                            法  官  江  錫  麟
                                            法  官蔡  聰  明
右正本證明與原本無異。
不得上訴。
                                            書記官    瑞  芳
中      華      民      國      九十       年     六     月    十三     日
刑法第三百零四條：
以強暴、脅迫使人行無義務之事或妨害人行使權利者，處三年以下有期徒刑、拘役或
三百元以下罰金。
前項之未遂犯罰之。
                                                                        Ｒ


司法院資訊處製作；財團法人民間司法改革基金會備份。
